【裁判字號】    95,上訴,2019
【裁判日期】    951107
【裁判案由】    違反著作權法等
【裁判全文】
臺灣高等法院刑事判決                95年度上訴字第2019號
上  訴  人  臺灣板橋地方法院檢察署檢察官
上  訴  人
即  被  告  乙○○
上列上訴人因被告違反著作權法等案件，不服臺灣板橋地方法院
95年度訴緝字第57號，中華民國95年4月7日第一審判決（起訴案
號：臺灣板橋地方法院檢察署93年度偵字第18540號，及移送併
辦案號：臺灣板橋地方法院檢察署94年度偵字第18519號），提
起上訴，本院判決如下：
    主  文
原判決撤銷。
乙○○行使偽造私文書，足以生損害於他人，處有期徒刑陸月，
如易科罰金，以佰元折算壹日。扣案伴唱機壹台、歌本壹本、
及支出證明單上偽造王宇青名義之收款證明暨偽造王宇青名義收
據上偽造之「王宇青」簽名署押各壹枚，均沒收。
    事  實
一、乙○○係太子電器有限公司（以下簡稱太子公司）負責人，
    明知「一條披鍊」、「浪子的祈禱」等歌曲，係音圓國際股
    份有限公司（以下簡稱音圓公司）享有音樂著作財產權之音
    樂著作，未經音圓公司授權或同意，不得以移轉所有權之方
    法，散布其著作原件或重製物。且明知某真實姓名年籍不詳
    、自稱「許永鋒」之成年男子所提供之伴唱機內灌錄之前開
    歌曲，係未經音圓公司授權製作之重製物，猶與董振宏（另
    案經臺灣板橋地方法院檢察署檢察官提起公訴）基於意圖營
    利而以移轉所有權之方法散布著作重製物之概括犯意聯絡，
    自民國93年6月下旬某日起，由乙○○在臺北縣林口鄉某處
    ，以每台新臺幣（下同）3000元至4000元不等之價格，向「
    許永鋒」購買錄製有前開歌曲之伴唱機後，與董振宏在臺北
    縣三重市○○街87號太子公司營業處所，連續以每台伴唱機
    8500元之價格售予不特定顧客，而以移轉所有權之方法散布
    前開著作重製物，而侵害音圓公司之著作財產權。迄同年7
    月19日下午7時50分許，為警持搜索票在上址執行搜索而查
    獲，並扣得STAR SINGER廠牌MVD-888型伴唱機1台、歌本1本
    。詎乙○○為警查獲後，為掩飾前述散布著作重製物侵害他
    人著作財產權之行為，竟基於行使偽造私文書之犯意，於同
    年8月15日某時，在臺北縣三重市○○街87號，先制作一份
    支出證明單，於其上偽造王宇青之簽名署押1枚，表示王宇
    青已收到乙○○交付之賠償金新台幣2000元，又接續偽造王
    宇青名義之收據（其上偽造王宇青之簽名署押1枚，記載王
    宇青已收到太子公司交付之賠償金新台幣2000元），表示前
    揭扣案伴唱機為王宇青本人所有，因王宇青將之送太子公司
    維修後，因遭警員查扣，以致無法歸還，而收受太子公司給
    付之賠償金2000元之旨，以此方式接續在支出證明單上偽造
    王宇青已收到乙○○交付之賠償金新台幣2000元之證明、及
    偽造王宇青名義收據之私文書各1件。復於94年1月20日臺灣
    板橋地方法院檢察官檢察官訊問時，同時提出上開偽造王宇
    青名義之收款證明與收據而為行使之，並謊稱該經查扣之
    STAR SINGER廠牌MVD-888型伴唱機係王宇青送至太子公司維
    修等語，足生損害於王宇青本人。
二、案經被害人音圓公司訴由臺北市政府警察局中正第一分局移
    送臺灣板橋地方法院檢察署檢察官偵查起訴及移送併辦。
    理  由
一、上揭事實，業據被告乙○○於原審審理時承認不諱，核與告
    訴代理人陳正剛於警詢時之指訴及於檢察官訊問時具結證述
    之被害情節相符，並經證人甲○○、王宇青於檢察官訊問時
    具結證述屬實。此外，復有經灌製前述音樂著作重製物之伴
    唱機1台、歌本1本扣案可資佐證，及音樂著作讓與契約書影
    本2件、報價單、名片、保證書影本各1件、現場照片5幀及
    前述被告乙○○制作之支出證明單（其上有偽造王宇青之簽
    名署押1枚，表示王宇青已收到乙○○交付之賠償金新台幣
    2000元）1件、偽造王宇青名義之收據（其上偽造王宇青之
    簽名署押1枚，表示王宇青已收到太子公司交付之賠償金新
    台幣2000元）1件附卷足稽（見93年度偵字第18540號卷第57
    、58頁），堪認被告乙○○前揭不利於己之自白與事實相符
    。綜上，本案事證明確，被告犯行堪予認定。
二、按「行為後法律有變更者，適用行為時之法律。但行為後之
    法律有利於行為人者，適用最有利於行為人之法律。」，刑
    法第2條第1項訂有明文。被告乙○○行為後，刑法部分條文
    於94年2月2日修正公布，並自95年7月1日施行，其中修正後
    之刑法刪除第56條關於連續犯之規定，則被告前後多次意圖
    營利而以移轉所有權之方法散布著作重製物而侵害他人之著
    作財產權之犯行，依修正後之刑法既已刪除連續犯之規定，
    則所犯上述各罪應依數罪併罰之規定分論併罰。此刪除雖非
    犯罪構成要件之變更，但顯已影響行為人刑罰之法律效果，
    自屬法律有變更，依新法第2條第1項規定，比較新、舊法結
    果，以行為時刑法即舊法論以連續犯較有利於被告（最高法
    院95年第8次刑事庭會議決議參照）。又修正後之刑法刪除
    第55條關於牽連犯之規定，本件被告所犯意圖營利而以移轉
    所有權之方法散布著作重製物而侵害他人之著作財產權、行
    使偽造私文書等罪具有牽連犯之關係，依修正前即行為時之
    規定，應從一重之罪處斷；依修正後之刑法既已刪除牽連犯
    之規定，則所犯上述各罪應依數罪併罰之規定分論併罰。比
    較新舊法之規定，修正後之規定並非較有利於被告。此刪除
    雖非犯罪構成要件之變更，但顯已影響行為人刑罰之法律效
    果，自屬法律有變更，依刑法第2條第1項之規定，比較新、
    舊法結果，以適用行為時刑法即舊法論以牽連犯較有利於被
    告（最高法院95年第8次刑事庭會議決議參照）。又被告於
    犯罪時之刑法第41條第1項前段規定：「犯最重本刑為5年以
    下有期徒刑以下之刑之罪，而受6個月以下有期徒刑或拘役
    之宣告，因身體、教育、職業或家庭之關係或其他正當事由
    ，執行顯有困難者，得以1元以上3元以下折算一日，易科罰
    金。」又被告行為時之易科罰金折算標準，修正前罰金罰鍰
    提高標準條例第2條前段（現已刪除）規定，就其原定數額
    提高為100倍折算1日，則本件被告行為時之易科罰金折算標
    準，最多應以銀元300元折算1日，經折算為新臺幣後，最多
    應以新臺幣900元折算1日。惟修正後刑法第41條第1項前段
    規定：「犯最重本刑為5年以下有期徒刑以下之刑之罪，而
    受6個月以下有期徒刑或拘役之宣告，得以新台幣一千元、
    二千元或三千元折算一日，易科罰金。」比較修正前後之易
    科罰金折算標準，以行為時即修正前之規定，較有利於被告
    。綜上，行為後修正之刑法並不較有利於被告，本件應適用
    行為時即修正前刑法之規定。另被告乙○○行為後，著作權
    法部分條文業於93年9月1日修正公布，並自同年月3日起施
    行。其中修正前著作權法第91條之1第1項規定：「意圖營利
    而以移轉所有權之方法散布著作原件或其重製物而侵害他人
    之著作財產權者，處3年以下有期徒刑、拘役，或科或併科
    新臺幣75萬元以下罰金。」；修正後著作權法第91條之1第1
    項規定：「擅自以移轉所有權之方法散布著作原件或其重製
    物而侵害他人之著作財產權者，處3年以下有期徒刑、拘役
    ，或科或併科新臺幣50萬元以下罰金。」、同條第2項規定
    ：「明知係侵害著作財產權之重製物而散布或意圖散布而公
    開陳列或持有者，處3年以下有期徒刑，得併科新臺幣7萬元
    以上75萬元以下罰金。」。比較新舊法結果，行為時著作權
    法針對意圖營利而以移轉所有權之方法散布「著作重製物」
    而侵害他人之著作財產權者，不分「合法重製物」、「非法
    重製物」均規定於行為時著作權法第91條之1第1項；修正後
    著作權法分別對於「合法重製物」、「非法重製物」之違法
    散布，各修正規定於著作權法第91條之1第1項、第91條之1
    第2項。本件被告乙○○意圖營利而以移轉所有權之方法散
    布著作之「非法重製物」而侵害他人之著作財產權之犯行，
    比較行為時著作權法第91條之1第1項與修正後著作權法第91
    條之1第2項之規定，刑期相同，修正後著作權法第91條之1
    第2項之規定對本件被告而言並無較為有利之情形，應依刑
    法第2條第1項前段規定，適用行為時著作權法第91條之1第1
    項之規定。是核被告乙○○所為，係犯行為時著作權法第91
    條之1第1項意圖營利而以移轉所有權之方法散布著作重製物
    而侵害他人之著作財產權罪。公訴人認被告乙○○以意圖營
    利而以移轉所有權之方法散布著作重製物而侵害他人之著作
    財產權，係犯著作權法第94條第1項之以犯同法第91條之1第
    1項之罪為常業罪；惟按所謂常業犯，係指反覆以同種類行
    為為目的之社會活動之職業性犯罪而言，即恃犯罪以維生者
    。經查：被告乙○○行為時係以經營太子公司為業，其營業
    項目含各廠牌點歌機、擴大機、喇叭批發零售、營業用卡拉
    OK組合設計與規劃施工、各類家用電器批發零售、住宅空間
    音響防音設計、燈光工程設計與規劃施工等，此有卷附太子
    公司名片可佐，足見被告乙○○係以批發、零售音響設備暨
    相關設計、組裝工程為業，其間並無反覆以移轉侵害著作財
    產權之重製物所有權為目的之社會活動，僅所批發、零售之
    音響設備中，適有經灌錄未經授權之音樂著作重製物，致侵
    害他人著作財產權，尚難以此遽認被告乙○○係意圖營利而
    以移轉所有權之方法散布著作重製物而侵害他人之著作財產
    權之職業性犯罪。公訴人請依著作權法第94條第1項之常業
    罪論處，即有未洽，惟二者之基本社會事實要屬同一，是由
    本院變更起訴法條論處之，用期適法。被告乙○○與董振宏
    就上述意圖營利而以移轉所有權之方法散布著作重製物而侵
    害他人之著作財產權之犯行間，有犯意之聯絡及行為之分擔
    ，為共同正犯。被告乙○○前後多次意圖營利而以移轉所有
    權之方法散布著作重製物而侵害他人著作財產權之犯行，時
    間緊接，手法相同，所犯為構成要件相同之罪名，顯係基於
    概括犯意反覆實施，為連續犯，應依行為時刑法第56條規定
    論以一罪。被告乙○○於支出證明單上，偽造王宇青之簽名
    署押1枚，表示王宇青已收到乙○○交付之賠償金新台幣
    2000元，與被告偽造王宇青名義之收據，其上偽造王宇青之
    簽名署押1枚，證明王宇青已收到太子公司交付之賠償金新
    台幣2000元，而偽造前開私文書各1件後，復同時行使，係
    犯刑法第216條、第210條之行使偽造私文書罪，其偽造簽名
    署押為偽造私文書之階段行為，該偽造簽名署押構成偽造私
    文書之一部分，不另論罪。而被告偽造私文書後復同時持前
    開私文書以行使，侵害同一法益，是為1個行使偽造私文書
    行為，其偽造之低度行為亦應為行使之高度行為所吸收，不
    另論罪。被告乙○○所犯上開擅自以移轉所有權之方法散布
    著作重製物而侵害他人著作財產權罪與行使偽造私文書罪，
    有方法、結果之牽連關係，應依行為時刑法第55條規定，從
    一較重之行使偽造私文書罪處斷。公訴人就被告乙○○行使
    偽造私文書犯行，雖未提起公訴，惟此部分與前開經起訴之
    擅自以移轉所有權之方法散布著作重製物而侵害他人著作財
    產權罪間，有牽連犯之裁判上一罪關係，為起訴之效力所及
    ，本院自得併予審究。
三、原審以被告所犯事證明確，予以論罪科刑，固非無見。惟查
    ：(一)按「行為後法律有變更者，適用行為時之法律。但行為
    後之法律有利於行為人者，適用最有利於行為人之法律。」
    ，刑法第2條第1項訂有明文。被告乙○○行為後，著作權法
    第91條之1之規定業於93年9月1日修正公布，並自同年月3日
    起施行。經比較新舊法結果，應依刑法第2條第1項，適用行
    為時著作權法第91條之1之規定，已如前述，原審未及依刑
    法第2條第1項之規定，而遽認應適用修正後著作權法第91
    條之1之規定，尚有未合；(二)原審於事實認定被告乙○○意
    圖營利而以移轉所有權之方法散布未經音圓公司授權製作之
    重製物（此即著作之「非法重製物」），而侵害他人之著作
    財產權之犯行，惟以修正後針對違法散布著作「合法重製物
    」之著作權法第91條之1第1項之規定予以論罪，而非以修正
    後針對違法散布著作「非法重製物」之同法第91條之1第2項
    之規定予以論罪，亦有違誤。(三)被告在支出證明單上偽造王
    宇青名義之收款證明、及偽造王宇青名義收據各1紙，雖係
    供被告犯罪所用之物，惟業已交付予公訴人收執，已非屬被
    告所有，故不予以宣告沒收，然於上開偽造王宇青之收款證
    明、及偽造王宇青名義收據上偽造之「王宇青」簽名署押各
    1 枚，應依法宣告沒收之。然原審以被告乙○○制作之支出
    證明單、收據各1紙，係被告所有供其行使偽造私文書所用
    之物，依刑法第38條第1項第2款規定宣告沒收，及其上偽造
    之「王宇青」簽名署押各1枚，毋庸復行宣告沒收之諭知，
    併有違誤。本件檢察官上訴意旨，指稱被告未具理由恣意提
    起上訴，濫用司法資源，足見並無悔意，原審判決量刑過輕
    云云，請求撤銷改判。然查被告乙○○於審理時承認本件犯
    行，且無犯罪前科記錄，此有本院被告前案記錄表可稽（見
    本院卷第15頁），原審量處有期徒刑6月，尚屬適當，檢察
    官上訴指摘原審判決不當，核無理由；被告乙○○以書狀具
    明上訴意旨，以及於本院審理時指稱其上訴意旨均以：被告
    對本件犯罪事實認罪，且無前科，請求判處緩刑云云。然原
    審已審酌被告乙○○並無前科等情，量處有期徒刑6月，雖
    未諭知緩刑之宣告，量刑實屬適當，已如前述。且查被告乙
    ○○與告訴人並未達成和解，此業據告訴代理人陳明（見本
    院卷第53頁），因此，被告上訴，實無理由。惟原判決既有
    上開可議之處，仍應由本院予以撤銷改判。爰審酌被告乙○
    ○犯罪之動機、目的、手段，及其為牟小利，恣意販賣灌錄
    有由他人享有著作財產權之音樂著作之伴唱機，而移轉其所
    有權之期間、數量、所獲利益、對著作財產權人所肇損害，
    復為掩飾其違反著作權法犯行，偽造「王宇青」名義之私文
    書持以行使，對「王宇青」本人所造成之危害程度，兼衡被
    告乙○○並無前科紀錄，有本院被告前案紀錄表可按，素行
    尚稱良好，而被告乙○○於偵查中雖否認犯罪，甚以偽造私
    文書之方式圖卸其責，惟其於原審及本院審理時供認全部犯
    行，已有悔意等一切情狀，認檢察官求處有期徒刑3年，尚
    嫌過重，應量處如主文所示之刑，並諭知易科罰金之折算標
    準，以資懲儆。
四、扣案伴唱機1台、歌本1本，係在被告乙○○經營之太子公司
    查扣之物，被告乙○○雖辯稱：上開扣案物品，係客戶向不
    詳人士購買後持往太子公司修繕云云，惟始終未能提供該客
    戶之真實姓名、年籍、住址或聯絡方式以供查核，顯與常理
    有違，且該名客戶既非向被告乙○○購買前述伴唱機，於其
    商品發生瑕疵之際，理當向原出賣人要求提供售後服務，何
    有請求不負瑕疵擔保責任之被告乙○○修繕之理，況其伴唱
    機縱因發生瑕疵而須修繕，亦無將歌本一併送回之必要，被
    告所辯，顯無可採；上開扣案伴唱機1台、歌本1本，係供被
    告乙○○犯著作權法第91條之1第1項意圖營利而以移轉所有
    權之方法散布著作重製物而侵害他人之著作財產權罪所用之
    物，且為被告乙○○所有，堪予認定，應依著作權法第98條
    前段規定沒收之。而前揭被告在支出證明單上偽造王宇青名
    義之收款證明、及偽造王宇青名義收據各1紙，雖係供被告
    犯罪所用之物，惟業已交付予公訴人收執，已非屬被告所有
    ，故不予以宣告沒收，然於上開被告偽造王宇青名義之收款
    證明、及偽造王宇青名義之收據上偽造之「王宇青」簽名署
    押各1枚，應依刑法第219條規定宣告沒收之。
據上論斷，應依刑事訴訟法第369條第1項前段、第364條、第299
條第1項前段、第300條，行為時著作權法第91條之1第1項、第98
條前段，刑法第2條第1項，行為時刑法第11條、第216條、第210
條、第219條、第56條、第55條、第41條第1項，行為時罰金罰鍰
提高標準條例第2條，判決如主文。
本案經檢察官周誠南到庭執行職務。
中    華    民    國    95    年    11    月     7    日
                  刑事第四庭審判長法  官  蔡秀雄
                                  法  官  周煙平
                                  法  官  沈宜生
以上正本證明與原本無異。
如不服本判決，應於收受送達後十日內向本院提出上訴書狀，其
未敘述上訴之理由者並得於提起上訴後十日內向本院補提理由書
（均須按他造當事人之人數附繕本）。
                                  書記官  陳雅加
中    華    民    國    95    年    11    月    9     日
附錄：本案論罪科刑法條全文
行為時著作權法第91條之1
意圖營利而以移轉所有權之方法散布著作原件或其重製物而侵害
他人之著作財產權者，處三年以下有期徒刑、拘役，或科或併科
新臺幣七十五萬元以下罰金。
非意圖營利而以移轉所有權之方法散布著作原件或其重製物，或
意圖散布而公開陳列或持有而侵害他人之著作財產權者，散布份
數超過五份，或其侵害總額按查獲時獲得合法著作重製物市價計
算，超過新臺幣三萬元者，處二年以下有期徒刑、拘役，或科或
併科新臺幣五十萬元以下罰金。
犯第一項之罪，其重製物為光碟者，處三年以下有期徒刑、拘役
，或併科新臺幣一百五十萬元以下罰金。
犯前項之罪，經供出其物品來源，因而破獲者，得減輕其刑。
刑法第216條 (行使偽造變造或登載不實之文書罪)
行使第條至第條之文書者，依偽造、變造文書或登載不實事項或
使登載不實事項之規定處斷。
刑法第210條 (偽造變造私文書罪)
偽造、變造私文書，足以生損害於公眾或他人者，處五年以下有
期徒刑。


司法院資訊處製作；財團法人民間司法改革基金會備份。
